【裁判字號】    92,訴,342
【裁判日期】    920905
【裁判案由】    詐欺等
【裁判全文】
臺灣板橋地方法院刑事判決                          九十二年度訴字第三四二號
    公  訴  人  臺灣板橋地方法院檢察署檢察官
    被      告  壬○○
                寅○○
    共      同
    選任辯護人  李勇三律師
右列被告因詐欺等案件，經檢察官提起公訴（九十年度偵字第一九八四三號、九十一
年度偵字第四○○七號）及移
左：
    主  文
壬○○、寅○○均無罪。
    理  由
一、公訴意旨略以：被告壬○○、寅○○二人原為夫妻關係，二人基於以詐欺為常業
    之共同犯意聯絡，自民國八十九年間起，共同在台北縣三峽鎮○○街三六四巷二
    一號七樓之二，成立藥師七佛學會道場，由壬○○主導道場運作，二人更宣稱壬○○其來自西藏聖山，並為美國哈佛大學身心醫學研究所教授、英國牛津大學電
    腦邏輯學博士，且能醫治癌症等誇大不實之說法，利用宗教迷信使其信眾己○○
    、戊○○、乙○○、丙○○、庚○○等人陷於錯誤，或以每尊佛像新台幣（下同
    ）二百萬元、一百五十萬元不等之價格售與己○○等人，或以燃燈供佛騙取信眾
    戊○○、乙○○交付計十四萬四千元之燈油錢；而壬○○未取得合法醫師資格，
    復以每次三萬六千元不等之醫藥費為為乙○○、丙○○、己○○看病、開立藥方
    ，並為庚○○醫治乳癌，牟取暴利並以之為常業。因認被告壬○○、寅○○二人
    所為，均係犯刑法第三百四十條常業詐欺罪嫌及醫師法第二十八條第一項之罪嫌
    。
二、按犯罪事實應依證據認定之，無證據不得推定其犯罪事實。且檢察官就被告犯罪
    事實，應負舉證責任，並指出證明之方法。又不能證明被告犯罪者，應諭知無罪
    之判決，刑事訴訟法第一百五十四條第一項、第一百六十一條第一項、第三百零
    一條第一項分別定有明文。所謂證據，係指足以認定被告確有犯罪行為之積極證
    據而言，該項證據自須適合於被告犯罪事實之認定，始得採為斷罪資料。苟積極
    證據不足為不利於被告事實之認定時，即應為有利於被告之認定，更不必有何有
    利之證據（參照最高法院二十九年上字第三一０五號、三十年上字第八一六號判
    例），又事實之認定，應憑證據，如未能發現相當證據，或證據不足以證明，自
    不能以推測或擬制之方法，以為裁判基礎（參照最高法院四十年台上字第八六號
    判例），且為刑事訴訟法上證明之資料，無論其為直接證據或間接證據，均須達
    於通常一般之人均不致於有所懷疑，而得確信其為真實之程度，始得據為有罪之
    認定，若其關於被告是否犯罪之證明未能達此程度，而有合理性懷疑之存在，致
    使無從形成有罪之確信，根據「罪證有疑，利於被告」之證據法則，即不得遽為
    不利於被告之認定（參照最高法院七十六年臺上字第四九八六號判例），再者，
    告訴人之告訴係以使被告受刑事追訴為目的，其陳述是否與事實相符，仍應調查
    其他證據以資審認（參照最高法院五十二年台上字第一三００號判例）。且按醫
    師法第二十八條規定，未取得醫師資格，擅自執行醫療業務，係指未取得醫師資
    格，而對病患為望、聞、問、切之診病行為，然後施以藥物治療而言。否則，即
    難以該罪相繩。
三、公訴意旨係以：右開犯罪事實，業據被害人己○○、戊○○、乙○○等人指述綦
    詳，核與辛○○證述之情節相符，並有被告壬○○於九十年三月三十一日所簽立
    之切結書影本、燃油收據二紙等附卷可稽，復有扣案之藥品乙袋可證，因認事證
    明確，被告犯嫌洵堪認定；再則補稱：本案被害人除己○○、戊○○、乙○○、
    丙○○、庚○○等人外，並有併案部分之被害人丁○○、甲○○等人，其等指訴
    均相符合，並非單一指訴，彼此間相互應可作為被告犯罪事實之補強，另被告壬○○開立藥方等情，業據被害人乙○○、庚○○指述，並有被告開立之藥品扣案
    可證，共犯子○○、丑○○亦曾供稱被告壬○○「義診」時，或招待病患或為病
    患量血壓，足認被告壬○○有從事醫療業務，以行詐欺取財之事實，扣案之藥品
    背面印有衛生機關之核准字號，而該次診療收費三萬六千元，茲聲請調查證據，
    將藥物送往鑑定，以查明藥物之名稱、作用或價格，當足證明被告收取之價格顯
    不相當，另被告壬○○於檢察事務官訊問時，對是否為哈佛及牛津大學雙科博士
    之問題係保持沈默，其不具上開二校之博士資格已甚為顯然，並為調查證據之聲
    請，請向該二校函詢此節，又被告以二百萬元、一百五十萬元之高價販售佛像予
    被害人，自屬不相當，被告假宗教之名行斂財之實之詐欺犯意甚為明顯（臺灣板
    橋地方法院檢察署檢察官補充理由書），為其論據。惟訊據被告壬○○、寅○○
    均堅決否認有何右揭犯行，被告壬○○辯稱：「我們是受到宗教迫害，己○○的
    部分我們已經將款項返還，佛像的來源，我們確實是由喇嘛由聖山將佛像帶入國
    內，所謂佛像來自樹林的說法，辛○○已經在偵查中自陳是未經查證的，戊○○
    也在偵查中說明那是三峽的李甜慧說的，李甜慧是侵占本會點燈公益款的人，戊○○也是我們的點燈義工，但是她所交給我們十七萬七千元的支票到現在都沒有
    兌現」，「有關於醫師法的部分，乙○○在偵查中已經證實是用八字五行作為命
    理諮詢，他也自陳當時生意不好，才看八字五行的」，在學會「我自稱為上師，
    其他的人稱呼我為仁波切或是金剛上師、上師，我們是屬於藏傳佛教寧瑪派，屬
    於紅教，我是屬於聖山傳承」，「是在八十三年三月到四月之間灌頂及認證，修
    紅教的大圓滿法，是在美國波士頓哈佛大學灌頂的，是由『阿旺雲燈桑波仁波切
    』、『堪欽仁增仁波切』認證的，在同時我得到仁波切的名銜之後才修密的，我
    是八十三年三月、四月在美國期間皈依甲色上師之後我才真正開始修密，因為他
    們說我是轉世者，所以直接給我仁波切的名銜」，「我的法號：聖山貝瑪袞桑（
    兆元）仁波切」，「我的正式學歷是英國牛津大學電腦及邏輯學博士，沒有其他
    學位」，「八十三年三月二十九日的時候在美國波士頓的哈佛大學口試，博士論
    文發表是在牛津大學。我本來是臺灣大學資訊工程研究所博士班，我的指導教授
    ＤＡＮＡＳＣＯＴＴ他將我引薦到牛津大學」，「我是以臺灣大學博士班的學分
    到牛津大學就讀的」，「我在博士班唸了三年，中間還當兵兩年，牛津大學時也
    是由ＤＡＮＡＳＣＯＴＴ指導的，他讓我用研究計畫來扺牛津大學的學分」，黃
    財神的佛像「是由岡底斯山岡仁波齊由喇嘛運來的，是一個年輕喇嘛『班塞』運
    來的，我不清楚是從哪個國境運過來的，我也不知道是從哪裏入境的」，「是喇
    嘛說的，而聖山的喇嘛有開一張收據給我，那我就相信」，是以「新台幣六十萬
    元，包含修法費用三十萬元、裝藏費用十八萬元，材料費用十二萬元」請的，上
    開費用「就直接換成美金或是以新台幣現金支付，就交給『班塞』及另一名老喇
    嘛『蘇度南』，兩名喇嘛都不是我國的人民，請黃財神的費用總共新台幣六十萬
    元」。「因為黃財神運過來之後就擺放在道場上，供信徒膜拜，己○○看到之後
    ，說他自己要開一間公司，認為他需要請財神來旺他的公司，己○○在九十年一
    月九日就寫了祈請文，說要請這尊黃財神，並註明要新鑄的，並且先行供養功德
    款新台幣五十萬元，其餘款項以二十三期分期支付」，「己○○的部分我已經還
    她了，因為她是瞞著她的先生來請這尊佛像的」，「我並沒有幫人家看病，他們
    認為那是業障病，所以應該要請上師來幫他們加持，我只是幫他們作諮詢，提供
    他們食物養生的建議，完全沒有收費，有時候會運用八字五行，我會用禪定觀看
    他們缺乏什麼物質，就會建議他們補充什麼食物或是什麼維他命，其他的是宗教
    上的儀式，例如灌頂、修法、舉行法會、火供，另外我也借助八字五行」，「乙○○說是生意不好，丙○○說是功課不好，戊○○也說是生意不好，我都是強調
    是諮詢，而且是利用食物養生，而且完全免費，而且我還特別告訴他們不要用藥
    物，其他的人也有表示身體不好，我就告訴他那是營養失衡所導致的，所以我還
    是叫他們補充食物及營養素。但我從來沒有指定他們要去哪邊買，但是我有一名
    弟子叫做癸○○，她是藥師，有開藥局，我後來知道來向我諮詢的人，他們維他
    命都是向癸○○買的，我是在九十年三月三十一日的時候才知道的」。道場另有
    「黃國芳醫師，他是國內的執業中醫師，但我並不知道他是提供哪方面的諮詢，
    在八十九年底到九十年九月間，我不知道他在我的道場做什麼，因為我有看到黃
    國芳在我旁邊提供諮詢，所以我知道他有在諮詢，我們是分開來，因為有不同的
    人來對我們諮詢，我也要求黃國芳只能提供諮詢並採用食物養生的方式而且完全
    不能收費，道場只有我和黃國芳提供諮詢，沒有其他人提供諮詢」等語。被告寅
    ○○則辯稱：「己○○供奉佛像部分，全是他自己主動要求的，我是藥師七佛學
    會第二任的會長，學會和道場的方面，我是純屬幫忙，會務主要是由我負責，醫
    師法的部分，我也是純屬幫忙的，與我並沒有關係」，「我幫他（被告壬○○）
    去找場地及籌措經費，其他傳法的事情都是壬○○他在做的，因為他要出家，所
    以我就跟他離婚，我沒有去幫他找信眾，信眾是他傳法之後自己來的」，「黃財
    神是聖山那邊借我們放在道場，是從岡底斯山那邊過來的，我知道是由喇嘛帶進
    來的，但是我不知道過程，我也不知道是從哪個國境帶過來的」，「因為我們的
    道場是屬於他們的傳承，所以他們就提供給我們供奉，如果有信徒覺得喜歡的話
    ，就會請回去，但我們並不會主動要信徒請回去，黃財神的神像是壬○○在處理
    的，我有經手的款項，我都會交給一名叫做『塞班』或是『班塞』的喇嘛，他是
    西藏人，我在給錢的時候，壬○○他也知道，那是己○○開她先生的支票，後來
    先兌現之後，就直接給喇嘛新台幣」。神像從聖山來是「喇嘛和上師都這樣講的
    」，「我是交錢給喇嘛的時候，喇嘛告訴我們的」。己○○「是向我接洽的，她
    只是問我要請的話要多少錢，我就告訴她要一百五十萬元」，「因為我們想要建
    好道場，做寺廟登記，需要籌措款項，我也有告訴己○○這個事情，我也有告訴
    己○○這尊佛像是聖山來的，是我主動告訴她的，但成本我並沒有告訴她」。被
    告壬○○幫人看病「是由告訴他說身上有毛病，會問他要吃什麼食物會比較好，
    壬○○就會告訴他們，我曾經有看過一、兩個人來問壬○○，其他的都是耳聞」
    。道場中另有他人提供諮詢，「黃國芳醫師，他是中醫師，還有一個謝汝光，他
    有一套電腦的程式，將儀器貼在身體上就可以知道身體的狀況。黃國芳還在我們
    那邊，但是謝汝光現在已經離開了。我不知道黃國芳在道場那邊做什麼，因為黃
    國芳在那邊有在跟人家交談，所以我認為他應該是在道場那邊提供諮詢，因為有
    很多人都知道他是中醫師，所以會私底下去問黃國芳，黃國芳在提供諮詢的時候
    ，壬○○也會在道場提供諮詢，沒有在傳法的時候，他們都是在閒聊，我當時就
    在旁邊走來走去打掃」。這是點燈功德款有開收據，「而且我們確實有點燈」。
    並未告訴他人壬○○是何博士，「我只有說他是聖山傳承的仁波切」等語。經查
    ：
  (1)公訴意旨所指被害人己○○、戊○○、乙○○、丙○○、庚○○、丁○○、甲○○、辛○○，除乙○○、丙○○外，均屬告訴人，而乙○○、丙○○則為告訴人
    戊○○之夫、子，公訴意旨僅執告訴人指訴情節相符，並非單一指訴，逕認為彼
    此間相互應可作為被告犯罪事實之補強，無謂容許三人成虎之詞為佐證，難謂可
    取。另公訴意旨僅憑告訴人、未經任何論述而認定之「共犯」所稱「義診」之用
    詞，即認為被告有違反醫師法之看診行為，本嫌速斷，公訴意旨所謂被告壬○○
    開立之「藥品」，既未經鑑定確認為「藥物」，公訴意旨竟執以為被告開立處方
    藥物，而為被告有違反醫師法犯行之佐證，顯然忽略告訴人己○○已於偵查中明
    確指稱：「我有被他看過兩次，所開的藥皆是維他命丸」之陳述（九十年度偵字
    第一九八四三號卷第六頁），僅依告訴人等「開藥」之指訴為據，而臆測該「藥
    品」之性質，實未舉證，公訴意旨此部分就被告犯罪事實既未進行查證，並盡舉
    證責任，反逕行提起公訴，再就此節聲請法院調查證據，然核其所指出之所謂「
    證明之方法」係「『當足以證明』被告所收取之費用顯不相當」，難謂非以射倖
    之方式逕行提起公訴後，再要求法院代為蒐集證據，以確認被告是否有犯罪嫌疑
    ，殊嫌草率，並置公訴人之舉證責任於不顧，顯然違反刑事訴訟法公平法院之修
    法意旨，亦屬未當。又按被告未經自白，又無證據，不得僅因其拒絕陳述或保持
    緘默，而推斷其犯行，刑事訴訟法第一百五十六條第四項定有明文。公訴意旨竟
    執被告壬○○於檢察事務官訊問時，對是否為哈佛及牛津大學雙科博士之問題係
    保持沈默，認為其不具上開二校之博士資格已甚為顯然云云，顯屬違法之推定，
    又公訴意旨就被告學歷、經歷有何誇大不實，或以此方式施用何種詐術等節，均
    未深入查證，逕以告訴人所指訴之事實為據而提起公訴後，竟又聲請法院向前揭
    二校函詢此節，亦同屬不當轉嫁其舉證責任於法院。而告訴人戊○○所稱：「我
    知道還有一位庚○○患有乳癌，也是找他醫治」（九十年偵字第一九八四三號卷
    第一一Ｏ頁）、告訴人辛○○所稱：佛像來自樹林，「但我沒有經過查證」，「
    是李甜慧，住三峽（是女弟子）告訴我的」（九十年偵字第一九八四三號卷第一
    一六頁至一一七頁）等情，亦未經檢察官再為查證，即以此推測或他人於審判外
    之陳述，認定被告等曾治療癌症或販賣之佛像價格過高，亦屬速斷。另公訴意旨
    所舉被告壬○○簽立之燃油收據、切結書，僅表示被告曾收取點燈款、於嗣後曾
    退還佛像款項，公訴意旨既未說明該收據、切結書所證明之事項，亦難謂足為被
    告等有詐欺犯行之佐證，是本件檢察官之舉證顯屬未足。
  (2)經本院傳訊公訴意旨所指被害人己○○、戊○○、乙○○、丙○○、庚○○、丁○○、甲○○、辛○○，除己○○、戊○○外，均未到庭，無從再予被告等及辯
    護人行使詰問證人之權利，僅得以其偵查中之陳述為據。依偵查卷所示，告訴人
    庚○○並未到庭，至告訴人辛○○指稱：「八十七年七月被告開始有法會，被告
    有時會自己或透過弟子及其餘四人祈請黃財神、壇城、等等，被告他們都說那些
    東西是西藏來的，且購買要經廖批准」，「被告壬○○會在每月第四個星期日上
    午十一時至下午三時在三峽復興路一七七巷八號義診，被告會開處方給我，然後
    交給癸○○，賴女依處方交給藥給我們」（九十年發查字第二一八號卷第二十三
    頁），「被告他會看診，問我的症狀後，就開藥方，藥方交給義工，義工交給癸○○，癸○○批價後，等他包好後再通知交給我們，但那價格顯不相當」，「（
    「廖有否叫你們向癸○○買藥？）不會」（同前卷第一五Ｏ頁背面），「（聖像
    費用高達二百萬元，是否為單純的佛像費用，還是參與其他的原因？）我認為是
    真的上師收到錢，也是供養佛身」（九十年偵字第一九八四三號卷第三十一頁）
    ，告訴人甲○○指稱：「我在八十九年三月間透過朋友介紹被告五人」，「我也
    是去看義診，被告廖開藥單給我，叫我自己去買，寅○○說我小孩身體不好，要
    我請長壽佛，讓我小孩身體好，而且是伏藏有千年歷史，我便購買」（九十年發
    查字第二一八號卷第二十四頁），告訴人丁○○指稱：「我們在八十九年五月底
    ，被告壬○○透過傳單或學會之義工表示他的學會要成立慈善醫院，需要義工，
    免費訓練我們，我們五月底參加；後來就要我參加法會，參加法會後，就叫我供
    養佛像，放在道場，說那佛像是西藏東西，要二百多萬」，「有時候賣小佛像，
    說這些東西都是西藏來的」（九十年發查字第二一八號卷第二十二頁），證人王
    文逸則證稱：「八十九年十月間我到過三峽國光街道場，上過課，後來因常感疲
    倦，到『輝』那裡看診過一次，我上課時輝自稱為博士及仁波切，看診時『輝』
    有開藥單並向『玉』拿藥，花費金額約三到五千元，交給『玉』她們三人，我也
    要告『輝』等被告五人」（九十二年偵字第一二四一號卷第七頁）。是依前揭告
    訴人之指訴，就被告壬○○是否於道場賣藥等節，所述並非一致，至被告所開處
    方記載為何、是否列有藥物，告訴人所指佛像來源是否確實，其價值有何顯不相
    當之處，均未經檢察官查證，亦無從據此認定被告確有偽稱佛像來源或處方中具
    有藥物在內。
  (3)告訴人己○○原於偵查中指稱：「我於九十年一月九日二十時許在台北縣三峽鎮
    ○○街二六四項二十一號七樓之二『藥師七佛學會』道場給付給一名女子寅○○
    ，支票共新台幣一百五十萬元之供養『黃財神』佛像一尊，壬○○稱該佛像來自
    大陸聖山修過很多法，如供養會福慧俱足，財富俱足，一百五十萬是為全部供養
    壹萬多位喇嘛，後經我朋友查證，證實該佛像是在台北縣樹林市所購買，我才知
    道受騙」，「寅○○平時在三峽『藥師七佛學會』道場，維護工作也住宿在該地
    。壬○○自稱是美國哈佛大學身心醫學研究教授，英國牛津大學電腦暨邏輯學博
    士，及新易計算機協會（ＡＣＴ）主席，平常有收學員講課及義診，而我是壬○○的學生，並稱他來自聖山寧碼巴袞桑（兆元）仁波切」（九十年發查字第二一
    八號卷第一三六頁至一三七頁），「藥師七佛學會。寅○○為會長。該佛堂為義
    診後有開立藥單，我有被他看過兩次，所開的藥皆是維他命丸」（九十年度偵字
    第一九八四三號卷第五頁至第六頁），於本院訊問時則結證稱：佛像「我是為了
    要供養小喇嘛才會買，我就是打算要全數供養小喇嘛，就算他不給我神像，我也
    會捐一百五十萬元，因為我認為供養小喇嘛是好事」，「是寅○○跟我收錢的，
    但是神像並沒有交給我，就放在講堂裡的佛堂」，「（捐錢去點燈供佛）比較少
    ，是有一點點，大概幾千元，另外我還買了一把香，是跟學會的人買的，他們說
    那個香修了很多法」。「（認為花錢在這上面會有什麼好處？）我認為修了很多
    法，應該是不錯，想要求個心安，祈求家庭平安及健康」。稱呼被告壬○○為「
    廖教授或是廖博士，是因為講義上面都這樣記載，我這樣稱他，他也沒有否認，
    我也是這樣得知壬○○的學歷，我還知道壬○○是牛津大學的博士，我們是有在
    心裡質疑，但是我們不敢問，因為張貴有說是真的，並說他有看過壬○○的文憑
    及證照」，「寅○○並沒有說壬○○是哈佛的教授」。看病「就是壬○○會看過
    我之後，會開維他命給我，壬○○是叫我將眼睛張開看上面，然後看我的眼珠，
    或是叫我吐舌頭看舌苔，壬○○他會叫我將手張開看我的手，他並沒有把脈，之
    後用一張寫處方給我，癸○○偶而會在壬○○的旁邊，先把錢給癸○○之後，癸○○才會給我維他命，因為癸○○是藥劑師，有時候壬○○也會辦義診看病，那
    時候人就會比較多，壬○○在看診的時候，寅○○在做服務，有時候幫忙量血壓
    ，壬○○在房間裡面，病人陸續進去，並且有人在壬○○旁邊紀錄，不是固定的
    人在紀錄」。「我是後來才知道壬○○有在做醫療方面的諮詢的，我去問他我的
    皮膚不好的問題，壬○○就說我缺乏哪方面的維他命，他就會開給我，我後來我
    忘記我花了多少錢買維他命」（九十二年二月二十一日訊問筆錄）。告訴人戊○○於偵查中固指稱：「因為以前的弟子回來告訴我們被告等人是騙人，要我們快
    點離開。有關我們向被告子○○、丑○○、癸○○、寅○○等人買聖山佛像，大
    都是樹林鎮○○路二八四號贊巴金剛文化店買的，而且都是在台生產的，但他們
等人販售會稱佛像來自岡底斯山」，「八十九年十月初子○○、丑○○到我家找
    我，說上師可以帶我為身心療程幫我配藥，補五行療程的壹萬元，後來我幫我先
    生兒子去看，壬○○開的處方籤交給癸○○，癸○○說配藥需三萬多元，我們拿
    現金給子○○，沒有收據，後來又發現那藥品的價格與市場價格相差甚多」（九
    十年發查字第二一八號卷第一五Ｏ頁），因而受騙，且被告壬○○「上課時公開
    說他是哈佛大學醫學博士，並自封為金剛上師貝瑪袞桑兆元仁波切」（九十二年
    偵字第一二四一號卷第六頁），「後來我跟我先生乙○○、兒子丙○○，我先生
    是看抗衰老，兒子是看啟發智慧的，被告開藥配藥給我們，但是配製處方並沒有
    給我們，看一次開三個月的藥，收費共六萬多元」（九十年偵字第一九八四三號
    卷第一Ｏ九頁至一一Ｏ頁），於本院訊問時則改稱：「我當時是有請兩尊小佛像
    ，一尊八千八百八十八元，他們說是從西藏聖山請過來的，並說對事業很有幫助
    ，是子○○、丑○○、癸○○及寅○○說的，壬○○並沒有說，壬○○只有在上
    課的時候或是法會的時候會說請佛像很好，對事業、家庭都有幫助」，「（燃燈
    供佛）一年三萬六千元，兩年來和我先生總共十幾萬元，他們是以一個月三千元
    來算的，是寅○○說的，我都是將錢交給寅○○的，寅○○在道場的時候有告訴
    我，道場是在原先是在台北縣三峽鎮○○路那邊，壬○○沒有跟我說什麼」，「
    （是否知道壬○○有在提供諮詢？）有，人生規劃及醫療，我是有去問事業上及
    家庭不順的事情，我沒有去問身體部分的事情，是我的先生乙○○及丙○○有去
    問醫病及抗衰老，我兒子是去問開智慧的事情，因為他注意力不集中，我當時也
    有在場，寅○○、癸○○、丑○○、子○○她們都有在場，壬○○他就會開類似
    處方簽給我，隔了幾天子○○就拿了一大包的藥給我」，「那一大包藥我都不敢
    吃，壬○○在開的時候有告訴我那些藥是維他命，並告訴我們那些維他命可以提
    神，抗衰老」（九十二年二月二十一日訊問筆錄）。與證人乙○○於偵查中證稱
    ：「因我之前員工子○○告訴我，稱道場上師壬○○，是哈佛大學醫學博士，可
    以根據每個人八字五行，體內欠缺的物資給予治療，這些話是菊專程到我家，很
    多很多次」，「大約在八十九年底，我和我太太、兒子吳學吉一起到三峽國光街
    輝的道場看病，他問我的五行八字，然後隔了半個月他才開了一堆藥給我，我有
    跟他要處方，他一直推不給我，最後不了了之，他收了我約三萬六。我兒子也有
    去看，也是花了三萬多」，「當時我生意作的不是很好，只想讓他看看八字五行
    、我兒子，輝說他開比較慢，要吃一些藥功課比較好」等情（九十年偵字第一九
    八四三號卷第一一七頁）互核大致相符。依告訴人己○○、戊○○於本院訊問時
    明確陳稱被告於「看診」時係基於命理及五行八字等為據，所開之藥單為維他命
    ，而請佛像一事則係為祈福所為，主觀上並非僅支付「佛像之造價」等情，與被
    告等前揭所辯情節，及所提出之戊○○「人生顧問諮詢表」所詢問事由為「是否
    要改名字」、「本身的婚姻不好」、「陽宅規劃是否正確」，上由被告壬○○批
    示測字及卦象、「芹菜汁、洋菜」、「多吃維他命Ｂ１２」、乙○○詢問「公司
    虧損，又負擔沈重，景氣又差」、「欲發展外銷」、「飲食業在大陸是否可行」
    之字條，上批示卦象及「九○年、九一年這兩年運勢大開」等情互核相符。是前
    揭告訴人之指訴，於偵查中及本院訊問時顯有差異，足見告訴人於偵查中之指訴
    並非均無瑕疵。
  (4)宗教、五術與科學之別，即在無從驗證，宗教法器、儀軌或命理推算之價值，本
    難期於信徒與非信徒之間有統一之客觀標準，依前揭告訴人、證人之指述、證述
    ，除於事後認為被告壬○○收費甚高外，均稱欲捐輸道場、師尊、教主以求自身
    或親屬平安、順利，乃購買佛像、線香或捐香油錢，另因生意不好、學業不如預
    期等理由而求助於被告壬○○，難謂告訴人等主觀意思上係以前揭代價「支付佛
    像之造價」、「購買維他命」而無其他因素，且依前揭證人之證述，均仍無從認
    定被告壬○○、寅○○曾對信徒誇稱為哈佛大學醫學博士或教授、牛津大學博士
    ，而被告壬○○既佐以宗教、命理、五行之說，且無證據足以認定被告等曾要求
    被害人必須在道場購買昂貴之維他命等健康食品藥材，亦難有客觀依據認為被害
    人前往「看診」、「諮詢」時，係因被告等偽稱學、經歷之詐術而陷於錯誤，致
    以「顯不相當」之價格算命並購買健康食品，尚無從認定被告等所主張之學、經
    歷與被害人受詐欺之因果關係，自仍無從認定被害人等係因被告壬○○、寅○○
    施以詐術而陷於錯誤後，購買高價佛像、向道場捐輸香油錢，或尋求被告壬○○
    於命理或健康上之意見。另依前揭證人所述情節，被告壬○○於所指「看診」時
    ，亦佐以命理改運之說，所開「處方」則為非藥物之健康食品，並非對病患為望
    、聞、問、切之診病行為後，施以「藥物」治療之行為，亦不足認定被告等有違
    反醫師法之行為。
    綜據前述，本件被告壬○○是否為其所自稱之藏傳佛教高僧、其所為之命理、健
    康諮詢意見是否確實有效，實均屬無從驗證之事，非經其他積極證據為佐，難以
    刑事法律評價其行為。告訴人前揭指訴既仍有瑕疵存在，自難僅憑告訴人之片面
    指訴而論處被告罪行，公訴意旨就被告犯罪事實疏於詳查，未盡舉證責任，亦如
    前述，被告等前揭所辯，尚非無可採信，並無積極證據足資認定被告等犯罪，其
    間仍有合理之懷疑存在，無從為有罪之確信，即應依法為無罪之諭知。
四、本件既為無罪之諭知，臺灣板橋地方法院檢察署檢察官九十二年度偵字第一二四
    一號移送併辦部分，核與本件即無裁判上一罪之關係，本院無從併辦，應退由檢
    察官另行偵查，附此敘明。
據上論斷，應依刑事訴訟法第三百零一條第一項，判決如主文。
本案經檢察官顏世翠到庭執行職務。
中      華      民      國    九十二    年      九      月      五      日
                                臺灣板橋地方法院刑事第五庭
                                        法  官  王  偉  光
右正本證明與原本無異。
如不服本判決，應於判決送達後十日內，向本院提出上訴狀。
                                        書記官  陳  怡  君
中      華      民      國    九十二    年      九      月      八      日


司法院資訊處製作；財團法人民間司法改革基金會備份。
